【裁判字號】    97,簡上,145
【裁判日期】    980608
【裁判案由】    確認本票債權不存在
【裁判全文】
臺灣士林地方法院民事判決             97年度簡上字第145號
上  訴  人  丙○○
被 上訴 人  元大商業銀行股份有限公司
法定代理人  丁○○
訴訟代理人  甲○○
上列當事人間確認本票債權不存在事件，上訴人對於民國98年7
月25日本院士林簡易庭97年度士簡字第483號第一審判決提起上
訴，本院於民國98年5月11日言詞辯論終結，判決如下：
    主  文
上訴駁回。
第二審訴訟費用由上訴人負擔。
    事實及理由
一、上訴人主張：被上訴持有伊名義與訴外人乙○○共同簽發、
    發票日民國94年1月26日、面額新臺幣（下同）110萬元、到
    期日95年1 月27日之本票乙紙（下稱系爭本票），並就其中
    97萬2,282 元之本金暨利息，聲請本院以97年票字第2032號
    本票裁定准予強制執行。惟系爭本票上伊名義之簽名並非伊
    所為，係遭他人偽造，伊亦未擔任共同發票人乙○○向被上
    訴人（原名為復華商業銀行股份有限公司）借款之連帶保證
    人。93年底伊朋友乙○○邀伊擔任借款之保證人，伊當時言
    明以60萬元為限度，伊僅於94年5 月間前往永豐商業銀行（
    合併前名稱為臺北國際商業銀行，下稱原臺北商銀）對保，
    擔任該件借款之保證人。至於被上訴人部分，伊僅填寫信用
    貸款申請書（下稱系爭申請書），並未簽署信用借款約定書
    （下稱借款約定書）辦理對保，伊亦不知被上訴人撥款予乙
    ○○之事，伊一直以為系爭申請書是給原臺北商銀。為保障
    伊權益，爰有訴請確認被上訴人持有系爭本票，其中97萬2,
    282 元及自95年1 月27日起至清償日止，按週年利率百分之
    6.85計算利息之本票債權不存在。
二、被上訴人則以：乙○○於94年1 月26日邀同上訴人擔任連帶
    保證人，向伊借款110 萬元，2 人並共同簽發系爭本票作為
    擔保。本件借款之系爭申請書，其連帶保證人欄確為上訴人
    親自簽名，且系爭本票上訴人之簽名，已經原審囑託法務部
    調查局鑑定，認與上訴人筆跡相符。再者，伊之前就本件欠
    款，曾申請對上訴人核發支付命令，上訴人並未聲明異議，
    業已確定。由此可見，上訴人知悉本件借款，系爭本票為上
    訴人共同簽發無訛，上訴人否認系爭本票其簽名為真正，並
    非可採等語，資為抗辯。
三、原審對於上訴人之請求，判決其全部敗訴，上訴人全部聲明
    不服，提起上訴。並聲明：（一）原判決廢棄。（二）確認
    被上訴人持有上訴人名義為共同發票人之系爭本票，其中97
    萬2,282 元及自95年1 月27日起至清償日止，按週年利率百
    分之6.85計算利息之本票債權不存在。被上訴人則聲明求為
    判決駁回上訴。
四、本件兩造不爭執事項（參見本院98年3 月12日準備程序筆錄
    ，本院並依論述需要，簡化文字或變更其順序）
（一）被上訴人持有上訴人名義與乙○○共同簽發之系爭本票。
（二）被上訴人嗣聲請本院以97年票字第2032號本票裁定，就系
      爭本票其中97萬2,282 元及自95年1 月27日起至清償日止
      ，按週年利率百分之6.85計算之利息部分，准予強制執行
      。
（三）乙○○係以上訴人名義為連帶保證人，簽署借款約定書，
      並以系爭本票為擔保，向被上訴人借款110 萬元。
五、爭點之論述：
    本件經本院於98年3 月12日準備程序時，與兩造整理並協議
    簡化之爭點為：系爭本票發票人欄上訴人簽名部分是否遭他
    人偽造？
    茲論述如下：
    系爭本票發票人欄上訴人之簽名應屬真正，系爭本票債權非
    不存在：
（一）按私文書應由舉證人證其真正。但他造於其真正無爭執者
      ，不在此限。民事訴訟法第357 條定有明文。是系爭本票
      本身是否真正，亦即是否為發票人或有權者所製作，應由
      執票人負證明之責。故發票人主張本票係偽造，提起確認
      本票債權不存在之訴，應由執票人就本票為真正之事實，
      先負舉證責任（最高法院50年度臺上字第1569號判例、65
      年7 月6 日第六次民庭庭長會議決議參照）。本件上訴人
      否認系爭本票為其所簽發，揆諸前揭規定及說明，被上訴
      人自應就系爭本票上訴人發票真正之事實負舉證之責，合
      先敘明。
（二）關於簽發系爭本票之緣由，被上訴人主張：係乙○○於94
      年1 月26日邀同上訴人擔任連帶保證人，向伊銀行借款11
      0 萬元，2 人乃共同簽發系爭本票作為擔保等情，並提出
      系爭本票、借款約定書、上訴人身分證（正反面）暨工作
      識別證影本，及系爭申請書（分見原審卷第21至24頁、本
      院卷第34頁）等為證。經核，上訴人雖亦否認借款約定書
      上其簽名之真正，惟乙○○向被上訴人申辦貸款之系爭申
      請書，其中連帶保證人欄內，記載上訴人之姓名、年籍、
      婚姻狀況、電話、職業狀況等內容，以及簽名欄，均為上
      訴人親自填寫及簽署，身分證暨工作識別證影本亦為上訴
      人交付乙○○所提供，另身分證影本上記載「僅供乙○○
      在復華貸款使用」之文字，亦為上訴人親自書寫等情，為
      上訴人自陳明確（參見本院卷第28頁準備程序筆錄、第50
      頁言詞辯論筆錄）。由上訴人自行填載詳細資料，復於身
      分證影本書寫「復華貸款使用」之文字，顯然可見上訴人
      就乙○○以其為連帶保證人，向被上訴人申辦貸款乙事，
      確實知悉甚明。其主張伊一直以為系爭申請書是給原臺北
      商銀云云，核與事理有違，尚難憑採。而就系爭本票上訴
      人簽名真正之問題，經原審依被上訴人之聲請，將系爭本
      票，併同上訴人於原審當庭簽名之書面1 份以及上訴人自
      承為其本人簽名之文件（包含上訴人於中國信託商業銀行
      印鑑卡原本上簽名1 枚、於聯邦商業銀行存款印鑑卡原本
      上簽名3 枚、於中華商業銀行開戶印鑑卡原本上簽名2 枚
      、於第一商業銀行股份有限公司開立綜合管理帳戶申請書
      及印鑑卡原本上簽名2 枚、於原臺北商銀借據原本上連帶
      保證人簽名2 枚）（以上合稱參對文件），送請法務部調
      查局，囑託其就系爭本票發票人欄「丙○○」簽名筆跡（
      即待鑑筆跡，下稱甲類筆跡）與參對文件之筆跡（下稱乙
      類筆跡）進行鑑定結果，經其比對分析：甲類筆跡與乙類
      筆跡之結構佈局、態勢神韻，以及書寫習慣（包括：起筆
      、收筆、筆力、筆速、筆序等筆劃細部特徵）均極相似，
      因而認定兩類筆跡之筆劃特徵極相似等節。有法務部調查
      局97年6 月17日調科貳字第09700236370 號鑑定書暨鑑定
      分析表附卷足參（參見原審卷第75、76頁）。由是可見，
      被上訴人主張系爭本票發票人欄上訴人簽名為真正乙節，
      應堪信為真實。
（三）上訴人所舉證人乙○○於原審雖證稱：「（丙○○簽名用
      印何人所為？）我也不知道，我是看報紙找代辦中心的人
      幫我向銀行申辦借款，…代辦中心的人陪我去銀行，由我
      將本票及借據填載完畢，至於連帶保證人部分及共同發票
      部分是我提供原告個人資料給代辦中心人員，因為原告為
      我擔保其他債務時我有留1 份他的證件影本，辦理借款當
      天，我填完我個人部分，代辦中心人員就要求我離開，因
      此我沒有看到共同發票人及連帶保證人簽名用印是何人所
      為，…等銀行撥款後，我已支付代辦中心8 萬元代價。我
      沒有參與被告與代辦中心人員對保過程，我離開後，再回
      到銀行時他們就告訴我已經辦好了，上開過程原告不知情
      ，也沒有授權我處理。」等語（參見原審卷第14、15頁）
      。於本院準備程序時復自行到庭證述：「我簽本票及借用
      借款約定書的時候，我只寫完我本人的部分，…我寫完我
      本人的部分，代辦公司的人說這樣就完成了，其他部分就
      交給他處理。我在外面抽了2 根煙，後來再進去的時候，
      就看到他們在收文件，他們如何處理，我不知道。當天丙
      ○○沒有去。」等語（參見本院卷第41頁）。然而：
   1、乙○○與上訴人為朋友關係，上訴人復曾於94年5 月6 日
      擔任乙○○向原臺北商銀借款60萬元之連帶保證人（業於
      97 年2月26日清償完畢），此為兩造所不爭執，且有永豐
      商業銀行士東分行97年5 月8 日永豐銀士東分行（097）
      字第00013 號覆函及借據影本在卷可憑（參見原審卷第45
      、46頁），可見乙○○與上訴人間應有相當信任依賴之友
      好情誼。況且，上訴人本件債務係因擔任乙○○之連帶保
      證人，由於乙○○遲延清償所引致，乙○○難辭其咎，其
      就上訴人之訴訟結果，顯有情感上密切之利害關係，其證
      言自難期無偏頗之虞，倘無其他佐證堪認合於事實，即不
      足逕予憑採。
   2、再者，乙○○向被上訴人申辦貸款之系爭申請書，其中連
      帶保證人欄之內容以及簽名欄，均為上訴人親自填寫及簽
      署，身分證暨工作識別證影本亦為上訴人所交付，且身分
      證影本上所載「僅供乙○○在復華貸款使用」之文字，亦
      為上訴人親自書寫等情，為上訴人所自陳，業如上述。惟
      乙○○於本院準備程序時並證述：「（你有無告知丙○○
      ，你要到復華銀行辦借款？）沒有。當時代辦公司請我先
      寫復華銀行的申請書，要去試辦。」等語（參見本院卷第
      42頁）。然而，倘其未告知上訴人「復華貸款」之事，上
      訴人焉有自行在身分證影本上書寫上述文字之可能？足見
      乙○○此部分證詞顯與事實不符。而前揭其於原審證述：
      「…至於連帶保證人部分及共同發票部分是我提供原告個
      人資料給代辦中心人員，因為原告為我擔保其他債務時我
      有留1 份他的證件影本…」之詞，亦屬虛偽不實。又乙○
      ○復證述：「（復華銀行核下來可以辦的時候，有無告訴
      丙○○？）沒有。」、「（為何沒有告訴丙○○？）因為
      我不知道丙○○變成我的保證人。代辦公司說我付8 萬元
      ，他們會把貸款程序整個完成。他們沒有講需要保證人。
      」、「（為何申請書上要寫保證人的資料？）代辦公司說
      要去過資料用的。我寫申請書的時候，代辦公司沒有明白
      說要保證人，只說要去過文件。」等語（參見本院卷第42
      、43頁）。然此與系爭申請書填載連帶保證人，並由其簽
      名之文件意旨相違，且悖於消費借貸之交易常情甚明。凡
      此可見，證人乙○○前揭證詞，或與事實不合，或與事理
      相悖，顯屬迴護上訴人之詞，自無足憑採。
（四）至於上訴人另主張：上述鑑定書所指乙類筆跡之運筆轉折
      ，亦有多處與系爭本票伊名義之簽名筆跡不同，不足認定
      為伊簽名，有可能有人照伊筆跡模仿乙節。考以出於同一
      人書寫之筆跡，固然會有極為相似之筆劃特徵，然人體與
      機械不同，受限於時間、地點、外在環境、內在心理狀態
      、握筆方式、運筆力道、書寫位置、字體大小等等因素，
      縱使同一人於不同時、地，持用不同書寫工具，重複書寫
      相同之文字，衡情，亦無每字逐一運筆轉折全然相同之可
      能。衡以上述鑑定結果，乃由具有文書鑑識執掌之法務部
      調查局，依原審囑託，以上訴人先後於不同時、地親自簽
      署之多份文件為鑑定資料，採取照相放大、歸納分析、特
      徵比對等鑑定方法，綜合比對研判，本其專業執掌所出具
      之鑑定意見，自堪採為認定事實之憑據。上訴人以其不具
      鑑識專業之個人意見爭執上述鑑定結果，實無足取，自難
      執此否定前揭鑑定意見之正確性。
（五）綜酌被上訴人所提出上述證據資料及前揭鑑定結果，被上
      訴人主張系爭本票係上訴人於94年1 月間，擔任乙○○消
      費借貸連帶保證人而共同簽發乙情，應堪信為真實。系爭
      本票上訴人之發票既為真正，上訴人主張被上訴人對其系
      爭本票債權不存在云云，即非可採。
六、從而，上訴人請求確認被上訴人持有上訴人名義為共同發票
    人之系爭本票，其中97萬2,282元及自95年1月27日起至清償
    日止，按週年利率百分之6.85計算利息之本票債權不存在，
    為無理由，應予駁回。原審為上訴人敗訴之判決，核無不合
    ，上訴論旨指摘原判決不當，求予廢棄改判，為無理由，應
    予駁回上訴。
七、本件判決基礎已臻明確，兩造其餘攻擊防禦方法及訴訟資料
    ，經本院斟酌後，認與判決結果不生影響，爰無逐一論述之
    必要，併此敘明。
八、據上論結，本件上訴為無理由，依民事訴訟法第436 條之1
    第3項 、第449條第1 項、第78條判決如主文。
中    華    民    國    98    年    6     月    8     日
                  民事第三庭  審判長法  官  鍾任賜
                                    法  官  林尚諭
                                    法  官  施月燿
以上正本證明與原本無異。
本件判決不得上訴。
中    華    民    國    98    年    6     月    11    日
                                    書記官  于耀文


司法院資訊處製作；財團法人民間司法改革基金會備份。
